【裁判字號】    89,上訴,3695
【裁判日期】    890913
【裁判案由】    偽造文書等
【裁判全文】
臺灣高等法院刑事判決                          八十九年度上訴字第三六九五號
    上  訴  人  丙○○○
    即 自 訴人
    自訴代理人  甲○○
    被      告  丁○○
                戊○○
                乙○○
右上訴人因被告偽造文書等案件，不服臺灣臺北地方法院八十八年度自字第一七四號
，中華民國八十九年九月十三日第一審判決，提起上訴，本院判決如左：
    主  文
原判決關於違反公司法部分撤銷。
自訴人自訴違反公司法部分不受理。
其餘上訴駁回。
    理  由
一、自訴意旨略以戊○○於八十七年六、七、八月間，夥同丁○○，各假以「文聖聯
    企業股份有限公司」執行董事長及負責人之名義，利用自訴人老邁糊塗，向自訴
    人佯稱渠等將於文山區設立一家佔地約三百坪之「文聖聯超市」，惟需大筆資金
    運作，希自訴人能借予資金運轉，自訴人在戊○○等人再三遊說之下，不疑有他
    ，共陸續借予渠等新台幣（下同）一百四十一萬元，丁○○及戊○○為取信於自
    訴人，更分次交付發票人分別為丁○○、乙○○及洪木祥，總面額僅八十一萬之
    支票共六紙予自訴人，就其餘六十萬元則藉故推諉，始終拒絕交付支票，甚至避
    不見面，連借條亦不肯簽立，前開支票屆期經自訴人持至金融機構提示時，竟然
    分別以拒絕往來戶或存款不足而全遭退票，至此自訴人始知受騙，旋即前往找戊○○等人欲問明原因，但渠等卻早已不知去向，自訴人畢生積蓄在短短二、三個
    月竟遭被告聯手詐光，甚至還身負數十萬元債務，心中愈想愈不甘心，嗣經自訴
    人多方訪查後，赫然發現受騙的不只自訴人一人，尚有江文芳，仔細查看戊○○
    所交付之名片，根本係由電腦自行印製，並非一般商場上所使用之名片，就被告
    所稱之「文聖聯企業股份有限公司」，經自訴人託人透過網路進入台北市政府網
    站查詢後，竟查無此公司行號，而根據江文芳所提供之另一紙戊○○之名片，則
    又載稱「文山聯興業有限公司採購戊○○」，戊○○等人除犯詐欺罪嫌外，是否
    另涉及偽造文書及違反公司法第十九條之罪嫌，乙○○及洪木祥既然已無資力支
    付票款，竟然還開立支票交由被告丁○○及戊○○轉付自訴人，以詐術謀利，渠
    等難脫共同詐欺之罪嫌云云。
二、本件自訴人丙○○○認被告丁○○、戊○○、乙○○等涉有前述之罪嫌，無非以
    被告丁○○、戊○○因所經營之文聖聯企業股份有限公司（下稱文聖聯公司）需
    資金週轉為由，向其借款一百四十一萬元，並分別交付被告丁○○、乙○○及洪
    倪木祥（原審通緝中）所簽發六張計八十一萬元之支票，惟屆期支票均因拒絕往
    來而退票，有支票及名片等為其論據。
三、按犯罪事實應依證據認定之，無證據不得推定其犯罪事實，刑事訴訟法第一百五
    十四條定有明文。而所謂認定犯罪事實之證據，係指足以認定被告確有犯罪行為
    之積極證據而言，如未發現相當證據，或證據不足以證明，自不能以推測或擬制
    之方法，以為裁判基礎；又自訴人之指訴，係以使被告受刑事訴追為目的，是其
    陳述是否與事實相符，仍應調查其他事實以資審認，始得為不利被告之認定，分
    據最高法院四十年台上字第八六號、五十二年台上字第一三○○號判例闡釋在案
    ，再刑事訴訟上證明之資料，無論其為直接證據或間接證據，均須達於通常一般
    人均不致於有所懷疑，而得確信其為真實之程度，始得據為有罪之認定，若其關
    於被告是否犯罪之證明未能達此程度，而有合理性懷疑之存在，致使無從形成有
    罪之確信，根據「罪證有疑，利於被告」之證據法則，即不得遽為不利被告之認
    定，其以情況證據（即間接證據）斷罪時，尤須基於該證據在直接關係上所可證
    明之他項情況事實，本乎推理作用足以確證被告有罪，方為合法，不得徒憑主觀
    上之推想，將一般經驗上有利被告之其他合理情況逕予排除，此觀諸最高法院七
    十六年台上字第四九八六號、三十二年度上字六七號判例意旨亦甚明顯。又刑法
    第三百三十九條第一項詐欺罪之成立，以意圖為自己或第三人不法之所有，以詐
    術使人將本人或第三人之物交付為要件，所謂以詐術使人交付，必須被詐欺人因
    其詐術而陷於錯誤，若其所用方法，不能認為詐術，亦不致使人陷於錯誤，即不
    構成該罪，本件訊據被告乙○○否認有右揭之犯行，辯稱票不是我開的，我沒有
    拿到半毛錢，怎會構成詐欺，我只是票供給好朋友等語，被告丁○○、戊○○於
    審理期日未到庭，惟據其以前所述均否認有前述之犯行，查本件自訴人除證明被
    告等積欠其一百四十一萬元之款項外，迄未能提出任何被告對其施用詐術之具體
    事證，所為指訴已嫌無據，且被告戊○○、丁○○等所經營之文聖聯公司係承受
    案外人葉忠義之木柵聯綜合股份有限公司（下稱木柵聯公司），前手葉忠義於經
    營木柵聯公司時期已積欠自訴人借款，被告戊○○、丁○○同意接手木柵聯公司
    後某日，葉忠義之妻即邀同自訴人及被告戊○○於店內會合，由被告戊○○承受
    前手積欠自訴人之債務等節，為自訴人所不否認，顯見自訴人對於木柵聯公司、
    文聖聯公司之經濟狀況不佳，應有所認識，此由其於原審八十九年四月七日訊問
    中自陳：「他們（按指被告戊○○、丁○○）陳述都實在，因他（按指被告戊○○、丁○○）說週轉不靈所以借錢給他們，他們說店裡需要補貨」（見原審卷第
    二三０頁）等語可徵，是被告戊○○、丁○○於向自訴人借款之初並未隱匿財務
    狀況不佳之事實，自訴人明知渠等週轉困難，猶甘願借錢供其進貨之用，顯然甘
    冒風險，難認被告等有施用詐術向之調現並使之陷於錯誤而借款之情事，再由自
    訴人對原審質以「被告如何騙妳」時，坦稱：「也不是欺騙，是他們借錢不還」
    （見原審卷第二三九頁）等語觀之，亦足證本件純屬因借貸所生之民事上債權債
    務糾葛至明，至被告戊○○、丁○○於受讓木柵聯公司之初，木柵聯公司已負債
    一千餘萬元乙情，固據被告戊○○供承在卷，惟概括承受已負債之公司、行號，
    於市場經營上，甚為常見，且承受後，轉虧為盈者，亦屢見不鮮，故被告戊○○
    稱渠等當時評估三年內可將負債還清，始接手經營木柵聯公司等語，尚非不可採
    信，是被告等承受已負債累累之木柵聯公司，難謂有何悖異常情之處，自訴人在
    別無積極證據下，徒以被告等明知前手積欠鉅額債務，接手經營必屬嚴重困難，
    仍故予以頂讓，遽認被告等係以買空賣空手法詐欺自訴人云云，亦嫌無據，難以
    遽採，末參以被告戊○○、丁○○於原審歷次訊問及審理中，對積欠自訴人借款
    一百四十一萬元之事實，始終自認不諱，且屢次表示願意全數清償（按被告丁○○於原審辯論終結前已清償七萬五千元，被告戊○○於審理中亦提出二張支票，
    惟因雙方對清償方式無共識，始終未能和解）各節，顯見被告等非無償還債務之
    誠意，難認渠等有詐欺之不法所有意圖，再本件均係由被告丁○○、戊○○出面
    向自訴人借款乙節，業據被告丁○○、戊○○供述在卷，並經自訴人陳明屬實；
    而被告丁○○、戊○○均供稱與被告乙○○素眛平生，自訴人亦陳稱與被告乙○○未曾謀面，是被告乙○○稱本件借款伊均不知情，僅係借支票供他人使用等語
    應非虛構，實難僅因自訴人向被告戊○○表示急需用錢，而由戊○○交付自訴人
    一紙被告乙○○所簽發之支票，逕謂被告乙○○涉有詐欺罪嫌，況本件被告戊○○、丁○○向自訴人借款並非出於詐欺，更難謂借人支票之被告乙○○有何詐欺
    之可言，綜上所述，自訴人所訴被告等行為，核與刑法上之詐欺罪構成要件不合
    ，是尚難僅憑自訴人片面指訴，即遽認被告三人涉有詐欺之犯行，又刑法第二百
    十六條、第二百十條之行使偽造私文書罪，其所謂之文書，須以文字或符號，定
    著於有體物，而表示一定之意思、觀念或用意，具有相當之存續性，且屬法律上
    或社會生活上有關係之事項者，始足當之，如僅單純表示文書製作人之人格，而
    未表示一定之內容者，即難認係該法條所保護之文書，本件自訴人並無具體之事
    證證明被告三人有何偽造名片之行為，且上述名片僅有表明其為何人之作用，並
    不足為法律上一定用意之證明，又被告戊○○等所經營之文聖聯公司，係由木柵
    聯公司變更登記名義而來，而木柵聯公司確實已於八十五年九月十六日業經核准
    設立登記，此有台北市政府建設局函附之文聖聯公司登記及變更登記事項卡及經
    濟部公司執照附卷可參（見原審卷第一四五至一四八頁），又自訴人所提出載有
    「採購經理戊○○」之名片，其上所載文山聯公司其所在地與木柵聯公司、文聖
    聯公司同為台北市○○區○○街三九號，且除該只名片外，並無其行使之情事，
    堪信被告戊○○辯稱渠等本欲將木柵聯公司更名為文山聯公司，但因名稱重覆，
    無法申請，始改為文聖聯公司等語，尚非虛妄，是文聖聯公司、木柵聯公司實際
上均屬人格同一之公司，況且被告戊○○本可印製其名字之名片，縱上開其名字
    之名片為其所印製，其本有製作之權，與偽造文書之構成要件亦屬不合，是尚難
    認被告三人有何偽造文書之犯行，此外，復查無其他積極證據足認被告三人有何
    自訴人所指之詐欺、偽造文書之犯行，揆諸上揭法律及判例等之規定，既不能證
    明被告等此部分之犯行，此部分自應為無罪之諭知。
四、按犯罪之被害人得提起自訴；不得提起自訴而提起者，應諭知不受理之判決，刑
    事訴訟法第三百十九條第一項、第三百三十四條分別定有明文，而所謂被害人自
    係指犯罪之直接被害人而言，又違反公司法第十九條第一項之規定之部分，其所
    妨害者僅商業行政之管理及社會交易之安全，其所侵害者非個人之法益，最高法
    院八十四年台抗字第四五五號民事裁定著有明文，是本件被告有無上述違反公司
    法第十九條第一項之規定，自訴人尚非該犯罪之直接被害人，揆諸上開之規定，
    自不得提起自訴，自訴人就此部分提起自訴，依法應為不受理之判決。
五、原審就詐欺、偽造文書部分基於前述第三項之理由，依刑事訴訟法第三百四十三
    條、第三百零一條第一項之規定，就此部分為被告等無罪之判決，經核並無違誤
    ，自訴人就此部分仍執陳詞，指摘原判決不當而提起上訴，難認有理由，此部分
    應予駁回，原審就違反公司法部分，未注意自訴人並非該犯罪之直接被害人，依
    法不得提起自訴，自訴人就此部分提起自訴，原審未先就程序判決，遽為實體之
    無罪判決，尚有未洽，自訴人就此部分上訴雖無理由，惟原判決就此部分，既有
    上揭之可議，仍應由本院將此部分撤銷，改為自訴不受理之判決。
六、被告丁○○、戊○○經合法傳喚，無正當理由不到庭，爰不待其陳述，逕行判決
    。
據上論斷，應依刑事訴訟法第三百六十八條、第三百六十九條第一項前段、第三百七
十一條、第三百六十四條、第三百三十四條判決如主文。
中    華    民    國      九十    年        五      月     二十九       日
                              臺灣高等法院刑事第十七庭
                                  審判長法  官  陳  正  雄
                                        法  官  許  錦  印
                                        法  官  許  宗  和
右正本證明與原本無異。
偽造私文書部分自訴人如不服本判決應於收受送達後十日內向本院提出上訴書狀，其
未敘述上訴之理由者並得於提起上訴後十日內向本院補提理由書（均須按他造當事人
之人數附繕本）。
其餘部分不得上訴。
                                        書記官  廖  艷  莉
中    華    民    國     九十     年        五      月        三十@     日


司法院資訊處製作；財團法人民間司法改革基金會備份。
